【裁判字號】    99,台上,5259
【裁判日期】    990819
【裁判案由】    殺人
【裁判全文】
最高法院刑事判決            九十九年度台上字第五二五九號
上  訴  人  台灣高等法院高雄分院檢察署檢察官
上  訴  人
即  被  告  甲○○
選任辯護人  柳聰賢律師
            林樹根律師
            邱麗妃律師
上列上訴人等因被告殺人案件，不服台灣高等法院高雄分院中華
民國九十七年十月二十九日第二審判決（九十七年度上重訴字第
一八號，起訴案號：台灣屏東地方法院檢察署九十七年度偵緝字
第二三號），提起上訴，本院判決如下：
    主  文
原判決撤銷，發回台灣高等法院高雄分院。
    理  由
本件原判決認定上訴人即被告甲○○（下稱被告）有其事實欄所
載共同殺人及普通傷害犯行，因而撤銷第一審科刑之判決（量處
無期徒刑，褫奪公權終身），改判仍依想像競合犯關係，從一重
論被告以共同殺人罪，量處有期徒刑十一年，並宣告褫奪公權八
年；另以不能證明被告有如公訴意旨所指殺害邱怡欽未遂之犯行
，而就該部分不另為無罪之諭知；固非無見。
惟查：(一)、刑法第五十五條規定：一行為觸犯數罪名者，從一重
處斷，即學理上所謂「想像競合犯」，係指行為人以一個意思決
定發為一個行為，而其結果侵害數個相同或不同法益而言。其本
質係具備數個犯罪構成要件而成立數個罪名，但因其行為祇有一
個，且係出於單一之犯意，依一行為僅應受一次刑罰評價之原則
，乃將其所成立之數罪競合為一罪，僅擇其中最重一個罪名（若
無輕重之分，僅擇其中一個罪名）處斷。若其行為不僅一個，或
所觸犯之數罪名係各別起意，而能分別獨立成罪者，即不生犯罪
之競合，自非屬「想像競合犯」之範疇。原判決認定被告於案發
當時在「夏威夷餐廳」第十二號包廂內，因不滿黃國榮（下或稱
黃某）對其態度不佳，乃於該餐廳第一號包廂內謀議後，與鍾幹
松及綽號「阿狗」、「阿良」之不詳姓名成年男子（下稱「阿狗
」、「阿良」）共同基於殺害黃某之犯意聯絡，由被告先率同「
阿狗」、「阿良」進入上開餐廳第十二號包廂後，將酒杯用力摔
在桌上，怒斥：「我在社會上沒有看過這麼不懂禮數的」等語，
旋與「阿狗」、「阿良」共同基於普通傷害之犯意聯絡，由其中
一人拿酒杯猛砸邱怡欽（下或稱邱某）頭部；被告與另一男子則
以椅子毆打黃某，黃某遭重毆後蹲坐在地，鍾幹松在外聽聞酒杯
重擊桌面之聲音後，隨即持水果刀衝入包廂，朝黃某背部猛刺四
刀及右肩部猛刺一刀，致黃某傷重不治死亡等情。倘若無訛，則
被告與「阿狗」、「阿良」共同基於普通傷害之犯意聯絡，由其
中一人持酒杯猛砸邱某頭部之行為，與被告及鍾幹松、「阿狗」
、「阿良」共同基於殺人之犯意聯絡，推由鍾幹松於稍後持水果
刀衝入包廂內朝黃某背部及右肩部猛刺之行為，係分別基於不同
之犯意而為，且有先後之分，難謂係同一個行為，而屬可分別獨
立成罪之二行為（前者成立普通傷害罪，後者成立殺人罪），核
與「想像競合犯」必須以一個意思決定發為一個行為，而侵害數
個法益之要件不符，不能論以「想像競合犯」。乃原判決卻謂被
告前揭普通傷害及殺人之行為，係一行為而觸犯數罪名之「想像
競合犯」，應依刑法第五十五條規定以較重之殺人罪處斷云云（
見原判決第十七頁第三至七行），依上述說明，自有適用法則不
當之違法。(二)、證據雖已調查，但若有其他重要證據未予調查，
致事實未臻明瞭者，即與未經調查無異，如遽行判決，仍難謂無
應於審判期日調查之證據而未予調查之違法。原判決認定被告於
案發當時因不滿黃國榮對其態度不佳，乃於上開餐廳第一號包廂
內謀議後，與鍾幹松及「阿狗」、「阿良」共同基於殺害黃某之
犯意聯絡，由被告先率同「阿狗」、「阿良」進入該餐廳第十二
號包廂，將酒杯用力摔在桌上，並怒斥：「我在社會上沒有看過
這麼不懂禮數的」等語，旋與「阿狗」、「阿良」共同基於普通
傷害之犯意聯絡，由其中一人拿酒杯猛砸邱某頭部，致邱某頭部
受傷；被告與另一男子則以椅子毆打黃某，鍾幹松在外聽聞酒杯
重擊桌面之聲音後，隨即持水果刀衝入包廂內，朝黃某背部猛刺
四刀及右肩部一刀，邱某見狀上前欲護衛黃某時，鍾幹松超越原
先殺害黃某之謀議，併以水果刀猛刺邱某背部二刀，致邱某背部
受傷，黃某則傷重不治死亡等情。並於理由內說明：案發當時與
被告發生言語衝突者係黃某，邱某事前並未羞辱被告，衡情被告
應無謀害邱某之理由云云（見原判決第十八頁倒數第二至最末行
，第十九頁倒數第二至最末行）。依此認定及說明，邱某於案發
當天並未與被告發生衝突，而被告事前與鍾幹松等人共同謀議殺
害之對象為黃某，亦非邱某，鍾幹松嗣後持刀刺殺邱某亦非事先
謀議之範圍，且被告與「阿狗」、「阿良」進入第十二號包廂後
，邱某亦無挑釁之言詞與動作，何以被告與「阿狗」、「阿良」
竟共萌傷害邱某之犯意聯絡，由其中一人拿酒杯猛砸邱某頭部？
似與事理不洽。原判決並未剖析被告與「阿狗」、「阿良」共同
傷害邱某之原因，亦未說明其憑以認定被告與「阿狗」、「阿良
」共萌傷害邱某犯意之證據及理由，遽認被告有傷害邱某之犯意
，尚嫌理由不備。究竟被告事先有無與鍾幹松等人共同謀議加害
邱某？若否，其與「阿狗」、「阿良」進入包廂後何以共萌傷害
邱某之犯意聯絡？其原因何在？依原判決認定，當時係由「阿狗
」或「阿良」其中一人下手持酒杯猛砸邱某頭部，而非被告所為
，則被告對此事先是否知情？有無違背其本意？以上疑點與被告
有無傷害邱某犯意之認定，暨其應否對傷害邱某部分負責攸關，
原審對此未詳加調查釐清，遽認被告有傷害邱某之犯意，而併論
以普通傷害罪，難謂無應於審判期日調查之證據而未予調查之違
法。(三)、審判期日，應傳喚被害人或其家屬並予陳述意見之機會
。但經合法傳喚無正當理由不到場，或陳明不願到場，或法院認
為不必要或不適宜者，不在此限，刑事訴訟法第二百七十一條第
二項定有明文。本件依原審審判筆錄及報到單之記載，原審並未
依上述規定於民國九十七年九月十日、同年十月一日及同年十月
十五日審判期日傳喚被害人黃國榮之家屬到場，給予陳述意見之
機會（見原審卷第七十九、一一○、一六一頁）；亦未於判決內
說明其認為不必要或不適宜傳喚被害人家屬到場陳述意見之理由
，依上述規定，所踐行之訴訟程序，亦屬違法。以上或為檢察官
上訴意旨所指摘，或為本院得依職權調查之事項，被告亦上訴聲
明不服，應認有撤銷原判決發回更審之原因。至原判決不另為無
罪諭知部分，因與發回部分具有審判不可分關係，應併予發回，
附此敘明。
據上論結，應依刑事訴訟法第三百九十七條、第四百零一條，判
決如主文。
中    華    民    國  九十九  年    八    月   十九   日
                      最高法院刑事第八庭
                          審判長法官  洪  文  章
                                法官  王  居  財
                                法官  郭  毓  洲
                                法官  黃  梅  月
                                法官  邱  同  印
本件正本證明與原本無異
                                      書  記  官
中    華    民    國  九十九  年    八    月  二十三  日
                                                      K

司法院資訊處製作；財團法人民間司法改革基金會備份。
